臺灣高等法院高雄分院刑事判決　　　　 94年度上訴字第849號
上　訴　人　臺灣屏東地方法院檢察署檢察官
被　　　告　乙○○
被　　　告　丙○○
被　　　告　甲○○
　　　　　　　　　　　號
上列上訴人因被告等違反護照條例案件，不服臺灣屏東地方法院
93年度訴字第722 號中華民國94年4 月6 日第一審判決（起訴案
號：臺灣屏東地方法院檢察署92年度偵字第2436號、93年度偵字
第452 號），提起上訴，本院判決如下：
    主  文
上訴駁回。
    理  由
一、公訴意旨略以：被告乙○○、丙○○、甲○○與邱俊明係朋
    友關係，緣宮念華（由原審法院另行審結）於民國90年4 月
    間，在高雄市對邱俊明（由原審法院另行審結）誘以提供1
    本護照可得新台幣（下同）4 、5 千元之報酬，邱俊明遂以
    每本護照1,000 元至1,500 元之代價，在屏東縣境內游說乙○○、丙○○、甲○○、杜震龍、楊育宗及陳智斌（杜震龍
    等3 人由原審法院另行審結）等人，並獲其等之同意而交付
    身分證、照片、退伍令等證件。邱俊明取得上開證件後即轉
    交給宮念華，委由不知情之翔密旅行社人員於同年5 月8 日
    前往外交部所屬機構申辦護照。嗣邱俊明、陳智斌、王裕成
    （由原審法院另案審理）與乙○○於同年6 月間某日，持已
    辦妥之陳智斌護照（護照號碼：L00000000 號）至美國在台
    協會辦理入境美國簽證，陳智斌因故未能取得簽證，惟仍將
    該護照交予宮念華，再由宮念華轉交綽號「小王」之成年男
    子，供大陸地區人民持以自台灣過境轉機赴美國之用。於90
    年7 月17日，適有一姓名年籍不詳之大陸地區人民搭乘馬來
    西亞航空公司MH－094 號班機，由馬來西亞飛至桃園中正機
    場後轉至美國洛杉磯，在飛機降落桃園中正機場之際，由另
    一名姓名不詳之成年男子，將陳智斌之護照及登機證（MH－
    094 號班機）交付予該不詳姓名之大陸地區人民，該不詳姓
    名之大陸地區人民即冒用該護照順利搭乘該馬來西亞航空MH
    －094 號班機扺達美國洛杉磯，其於飛行之期間，該不詳姓
    名之大陸地區人民將陳智斌之護照交由該名姓名不詳之成年
    男子帶回台灣以供其他大陸地區人民再次使用。同年8 月8
    日，另一姓名不詳之大陸地區人民冒用陳智斌護照，以同一
    方式登機至美國洛杉磯時，經美國移民局人員於該名大陸地
    區人民抵達美國洛杉機時查獲，轉知桃園中正機場人員，始
    依該名大陸地區人民行李牌上之資料，查出畫位資料、護照
    號碼及登機證，而查獲上情。因認被告乙○○、丙○○、甲○○等人涉犯護照條例第24條第3 項之將護照交付他人冒名
    使用罪、入出國及移民法第53條第1 項之在機場交付證件利
    用航空器運送非運送契約應載之人至他國罪嫌。
二、按犯罪事實應依證據認定之，無證據不得認定犯罪事實；不
    能證明被告犯罪者，應諭知無罪之判決，刑事訴訟法第154
    條第2 項、第301 條第1 項分別定有明文。次按認定不利於
    被告之事實，須依積極證據，茍積極證據不足為不利被告事
    實之認定，即應為有利於被告之認定，更不必有何有利之證
    據；事實之認定，應憑證據，如未能發現相當證據，或證據
    不足以證明，自不能以推測或擬制之方法，以為裁判之基礎
    ；且認定犯罪事實所憑之證據，雖不以直接證據為限，間接
    證據亦包括在內，然而無論直接證據或間接證據，其為訴訟
    上之證明，須於通常一般之人均不致有所懷疑，而得確信其
    為真實之程度者，始得據為有罪之認定，倘其證明尚未達到
    此一程度，而有合理之懷疑存在而無從使事實審法院得有罪
    之確信時，即應為諭知被告無罪之判決；又檢察官對於起訴
    之犯罪事實，仍應負提出證據及說服之實質舉證責任，倘其
    所提出之證據，不足為被告有罪之積極證明，或其指出證明
    之方法，無從說服法院以形成被告有罪之心證，基於無罪推
    定之原則，自應為被告無罪判決之諭知，最高法院30年上字
    第816 號、40年台上字第86號、76年台上字第4986號、92年
    度臺上字第128 號判例可資參照。
三、公訴人認定被告乙○○、丙○○、甲○○等3 人涉有上開犯
    行，無非以被告乙○○、丙○○、同案被告宮念華、邱俊明
    之供述及卷附之普通護照申請書、入出境許可申請書、馬來
    西亞航空公司班機登機證為據，並以被告3 人與同案被告宮
    念華、陳智斌、另案被告邱俊明、小王、在機場交付證件取
    回護照之不詳姓名年籍成年男子間，具有犯意聯絡及行為分
    擔，係共同正犯為其主要論據。訊之被告乙○○、丙○○雖
    承認有交付身分證等證件供辦理護照之事實，但均否認就陳
    智斌部分，有犯意之聯絡或行為之分擔；被告甲○○在原審
    也否認就陳智斌部分，有犯意之聯絡或行為之分擔，均辯稱
    ：不知陳智斌的護照被拿去非法使用等語。經查：
  (一)按護照條例第24條第3 項之將護照交付他人冒名使用罪，除
    須所交付之護照為本人之護照外，尚須所交付之護照確有遭
    人冒用之事實，始足當之；又違反入出國及移民法第53條第
    1 項之罪名，係以在機場以交換、交付證件或其他非法方法
    ，利用航空器等運輸工具運送非運送契約應載之人至他國為
    其構成要件，倘非在機場交換、交付證件，或所交付者非為
    運送契約應載人之證件，自無該條之適用。查本件遭美國移
    民局查獲之該名姓名不詳之大陸地區人民，所冒用者係同案
    被告陳智斌之護照（證護照號碼為L00000000 號）及其登機
    證（MH－094 號班機），業經證人即馬來西亞航空公司經理
    王士傑於警詢中陳述明確（見偵957 號卷第1165至168 頁，
    其陳述業經檢察官及被告同意具有證據能力），並有陳智斌
    之普通護照申請書、登機證、出入境紀錄影本在卷可證（見
    航空警察局卷第7 至8 頁、第24頁、偵957 號卷第152 頁）
    。可見本件遭冒用者並非被告乙○○、丙○○、甲○○等3
    人之護照，且在機場交付者亦非被告等3 人之登機證，則依
    上開說明，自與護照條例第24條第3 項、入出國及移民法第
    53條第1 項之規定並不符。
  (二)刑法上之共同正犯之所以應對其他共犯所實施之行為負其全
    部責任，必以共犯間具有意思聯絡及行為分擔為要件，若於
    他人之犯罪，既無聯絡之意思，又無分擔之行為，即不得以
    共犯論（最高法院18年上字第673 號判例參照）。本件係因
    另案被告邱俊明向被告乙○○、丙○○、甲○○允諾辦理護
    照可獲致1 千元至1 千5 百元或可免費出國，被告乙○○、
    丙○○、甲○○乃將身分證、照片、退伍令等證件交付予另
    案被告邱俊明辦理護照等情，業據被告等3 人分別於原審及
    本院審理時供述甚詳，並有外交部領事事務局93年12月22日
    領一字第09352484800 號函及所附之被告等3 人普通護照申
    請書在卷可佐（見偵957 號卷第142 、144 、147 頁、一審
    93訴722 號卷第97頁））。而依其等供述，固可認被告等3
    人就其所辦理之護照事後可能交付他人冒名使用，應有所認
    識。但本件遭冒用者係同案被告陳智斌之護照，並非被告等
    3 人之護照，已如前述。再者，被告等3 人僅係受另案被告
    邱俊明之利誘而交付證件辦理護照，對於彼此及同案被告陳
    智斌間有將證件交付另案被告邱俊明辦理護照一節均不知情
    ，已據被告乙○○於原審審理時供稱：「是個別將證件拿給
    邱俊明，他沒有跟我說要跟其他的人拿」等語（見一審93訴
    722 號卷第133 頁）、被告丙○○於原審審理時供稱：「我
    不知道陳智斌有把證件交給邱俊明；我不知道邱俊明有跟其
    他人拿證件」等語（見同上卷第133 頁）、被告甲○○於原
    審審理時供稱：「我不認識陳智斌，邱俊明來拿證件時沒有
    其他人在場，我也不知道他有無跟別人拿」等語甚明（見同
    上卷第134 頁）。是以，被告等3 人與同案被告陳智斌，既
    係於不同時間、個別將證件交付予同案被告邱俊明，且相互
    間亦不知彼此有把證件拿給另案被告邱俊明之情事，顯見被
    告等3 人與同案被告陳智斌間對於交付證件辦護照一事，自
    始即無聯絡之意思，更遑論對同案被告陳智斌事後將護照交
    付他人冒名使用或在機場交付登機證部分，有何犯意聯絡或
    行為分擔之情。因此，公訴意旨認被告等3 人與同案被告宮
    念華、陳智斌、另案被告邱俊明、小王、在機場交付證件取
    回護照之成年男子間，具共同正犯關係，應共同負責等語，
    即不足取。
  (三)綜上所述，被告乙○○、丙○○、甲○○僅有將證件交付他
    人辦理護照，而無供他人冒名使用或在機場交付登機證予非
    運送契約應載之人出國之行為，與護照條例第24條第3 項、
    入出國及移民法第53條第1 項規定之構成要件尚屬有間。此
    外，復查無其他確切證據足以證明被告確有公訴人所指之犯
    行，其犯罪即屬不能證明，依據前揭法條及判例意旨，自應
    為被告等3 人無罪之諭知。原審因而以不能證明被告等3 人
    犯罪，而為被告等3 人無罪之諭知，核無違誤；檢察官上訴
    意旨，猶執前詞，指摘原判決不當，為無理由，應予駁回。
四、被告甲○○經合法傳喚，無正當之理由不到庭，爰不待其陳
    述，逕行判決。
據上論斷，應依刑事訴訟法第371條、第368 條，判決如主文。
本案經檢察官彭南雄到庭執行職務。
中　　華　　民　　國　　94　　年　　9 　　月　　6 　　日
                  刑事第三庭    審判長法  官  周賢銳
                                      法  官  謝宏宗
                                      法  官  黃仁松
以上正本證明與原本無異。
如不服本判決，應於判決送達後10日內向本院提出上訴狀，其未
敘述理由者並應於提出上訴狀後10日內向本院補提理由書（應附
繕本）。
中　　華　　民　　國　　94　　年　　9 　　月　　6 　　日
　　　　　　　　　　　　　　　　　　　書記官  馬蕙梅
